【裁判字號】    92,交上訴,69
【裁判日期】    920731
【裁判案由】    公共危險等
【裁判全文】
臺灣高等法院高雄分院刑事判決                    九十二年度交上訴字第六九號
    上  訴  人
    即  被  告    丙○○
    選任辯護人    何曜男律師
右上訴人因公共危險等案件，不服臺灣高雄地方法院九十二年度交訴字第五七號中華
民國九十二年四月三十日第一審判決（起訴案號：臺灣高雄地方法院檢察署九十二年
度偵字第四五○九號），提起上訴，本院判決如左：
    主  文
上訴駁回。
丙○○緩刑參年。
    事  實
一、丙○○係未考領有普通小型車駕駛執照之人，於民國九十二年一月三十一日下午
    十一時三十五分許，駕駛其子尤文課所有之車牌號碼ＹＥ─００三一號自用小貨
    車，沿高雄縣大樹鄉○○路由南往北方向行駛，行經該路三十三號前時，理應注
    意汽車行駛時，應注意車前狀況，採取必要之安全措施，以避免危險之發生，而
    依當時客觀情形，天候晴、夜間無照明、道路形態鄉道○○路○路面鋪有柏油、
    乾燥、無缺陷、無障礙物、視距甲好，及其智識、能力，且依當時情形又無不能
    注意之情事，竟疏未注意車前狀況，並隨時採取必要之閃避、煞停等安全措施，
    適有同向在前徒步行走之丁○○經過該處，為丙○○駕車煞避不及自後撞及，致
    丁○○受有頭部外傷併腦出血，疑廣泛性軸突損傷，下顎骨骨折等傷害，詎丙○○於肇事後，未立即停車探視丁○○，竟另行起意，駕車往前行駛至距肇事地點
    約八十公尺處之瓦斯行，委由施秀瓊打電話叫救護車將傷者送醫急救後，旋駕車
    逃逸返回高雄縣大樹鄉○○路一一六號之住處告知其子尤文課，尤文課即駕車至
    肇事現場，惟丁○○已被救護車送至醫院。丙○○乃又至醫院，惟仍未向警員或
    丁○○家屬表明係其駕車肇事。嗣尤文課（其犯刑法第一百六十四條第二項、第
    一項之意圖使犯人隱避而頂替罪，另經原審判處拘役三十日）念及父子情深，乃
    於九十二年一月三十一日二十三時九分許（原審誤載為二月一日凌晨一時三十分
    ）至高雄縣警察局仁武分局交通組車禍處理小組陳述其係駕車肇事之人，並接受
    酒精測試及製作筆錄而出面頂替丙○○偽稱其係肇事者，使丙○○隱避司法機關
    之調查。嗣因丙○○深感愧對傷者及其子尤文課，乃於九十二年二月一日上午十
    一時三十分許，至高雄縣警察局仁武分局溪埔派出所投案說明（此部分未構成自
    首，說明如後），始知上情。
二、案經被害人丁○○之妻乙○○訴請高雄縣警察局仁武分局報請臺灣高雄地方法院
    檢察署檢察官偵查起訴。
    理  由
一、訊據上訴人即被告丙○○坦承於右揭時地駕車肇事致人受傷之事實不諱，惟矢口
    否認有何駕車肇事逃逸之犯行，辯稱：我當時開慢慢的，不知何以撞到被害人丁○○，我係看到一個黑影就煞車不及，我撞到之後馬上下車要被害人之妻扶住，
    然後就開車到前面請別人叫救護車，因為我打電話回家沒人接，所以立即開車回
    家找人來救，後來救護車來了，我也有去醫院看被害人，我當時認為救人要緊，
    不知回去叫人來救是不對的，我沒有肇事逃逸之故意云云。經查：
（一）被告無駕駛執照，於前開時地駕駛其子尤文課所有之自用小貨車，因未注意在
      路旁行走之被害人丁○○夫婦，而自後撞及被害人丁○○，致被害人倒地受有
      頭部外傷併腦出血、疑廣泛性軸突損傷、下顎骨骨折等傷害情事，業據被告於
      警訊陳稱：「我沒有駕照，車行方向由溪埔村往佛光山方向行駛當時沒有看到
      他們夫婦二人」（見警卷第六頁反面十五、十六行），於偵查中陳稱：「他們
      二人在路邊走，我車速三十幾公里，．．突然跑到路邊來，我剎車已來不及」
      等語（見偵查卷第八頁第一行），核與告訴人乙○○於警訊指訴情節相符（見
      警卷第八頁反面），並有道路交通事故現場圖、道路交通事故調查表、舉發違
      反道路交通管理事件通知單、長庚紀念醫院診斷證明書各一紙、車損照片共六
      張附卷可稽。
（二）按汽車駕駛人，應注意車前狀況，並隨時採取必要之安全措施，以避免危險之
      發生，道路交通安全規則第九十四條第三項定有明文。被告駕駛自用小貨車自
      應注意此項義務，而肇事當時：天候晴、夜間無照明、道路形態鄉道○○路○
      路面鋪有柏油、乾燥、無缺陷、無障礙物、視距甲好，此有道路交通事故調查
      報告表一紙在卷可憑，再依被告之智識、能力等情，復無不能注意之情事，於
      被害人丁○○（原審誤認其為告訴人，本件告訴人應為被害人之妻乙○○）徒
      步行走該處，竟疏未注意車前狀況，駕車自後撞及被害人而肇事，其就本件車
      禍肇事確應負過失責任甚明。又被害人因本件車禍受有前開傷害，己如前述，
      是被告之過失行為與被害人之傷害間，有相當因果關係。被告過失傷害之犯行
      ，應堪認定。
（三）被告駕車撞及被害人後，未立即停車查看，而駛往前方八十公尺處之瓦斯行要
      求施秀瓊叫救護車，隨即返家告知其子尤文課情事，業據告訴人即被害人之妻
      乙○○於警訊中陳稱：「肇事自小貨車，撞擊丁○○後，車輛沒有立即停下來
      ，約距離肇事地一百公尺處有住家地方才停下來，下車往肇事地點走過來，我
      大喊叫對方趕快聯絡救護車，肇事者有否向停車處住家居民向警方報案或叫救
      護車，談論何話，我不瞭解．．．」等語（見警卷第八頁反面），及於原審審
      理中證稱：「當時我們兩個人在外面散步，被告撞到告訴人（應指被害人丁○○），被告沒有立即停車，我們就跟警車到醫院。」等語（見原審卷第二十三
      頁第四行）；另證人施秀瓊於警訊中亦證稱：「當時肇事者丙○○老先生於撞
      傷丁○○之後開著藍色自小貨車至我家（瓦斯行）前停下來，剛好當時是除夕
      夜我們一家人聚在屋前廣場喝茶聊天時，丙○○將車停住後以非常緊急的語氣
      說要拜託我們趕快叫救護車到前方（約八十公尺）車禍現場將傷者送醫而他將
      迅速趕回家叫其兒子開車趕回現場處理，交代完之後立即駕車往佛光山方向離
      去。」、「一會兒之後有看見他兒子尤文課開車至肇事現場」等語（見警卷第
      十頁正、反面）；於原審審理中證稱：「我家距離肇事地點約八十公尺左右，
      被告丙○○叫我打電話叫救護車來處理，之後被告就走了，說要叫他兒子處理
      。」等語（見原審卷第二十一頁），均核與被告於原審審理中陳稱：「（撞人
      之後首先下車的地方是否施秀瓊住處？）是」（見原審卷第二十一頁第一至三
      行）相符，足認被告於駕車肇事後，已知悉有人受傷，且係與其所駕駛之自小
      貨車發生碰撞所致，惟仍未立即下車察看被害人之傷勢，而繼續駕車前進至距
      肇事現場八十公尺，始委託他人呼叫救護車將被害人送醫，旋即駕車離開現場
      返家。是被告於警訊、偵查及本院訊問中辯稱有馬上下車查看被害人云云，自
      不足採信。
（四）按刑法第一百八十五條之四駕駛動力交通工具肇事致人死傷而逃逸罪係於八十
      八年四月二十一日增訂公布，並自同年四月二十三日開始生效，其立法精神在
      於交通事故一旦發生，且發生人員傷亡之情況，不論是撞人或被撞，或是因其
      他事故而造成死傷，只要是在駕駛動力交通工具過程內所發生者，參與這整個
      事故過程的當事人皆應協助防止死傷之擴大，如駕駛人於事故發生後，隨即駕
      車逃離現場，不僅使肇事責任認定困難，更可能使受傷之人喪失生命或求償無
      門。故該條文之立法意旨，係在處罰明知肇事致人死傷而未盡救護之責及企圖
      脫免責任之人，換言之，係課汽車駕駛人於肇事後，有於現場採取救護或其他
      必要措施之義務，不得逕自離去，此項作為義務，具不可替代性，自難以已委
      由他人參與救護，即免去自己該項作為之義務。蓋該受委託之他人對於被害人
      而言，並無為一定作為之義務，若其不作為，則被害人將陷於求助無門之困境
      。是被告雖辯稱已委託施秀瓊叫救護車，且係為返家叫家人前來幫忙始離去，
      惟查：
    (1)被告於肇事當時並未將其姓名、住址提供予被害人家屬或證人施秀瓊，已經其
      於本院訊問時自承在卷（見本院卷第二十四頁），而告訴人於警訊時亦稱：「
      當時我驚慌沒有記下肇事車輛車牌號。肇事者我記得」等語（見警卷第八頁反
      面），足見被告一旦駕車離去後，對於日後何人係為肇事者之查證與認定勢必
      更加困難。
    (2)被告返家告知其子尤文課前開肇事事由後，尤文課雖至現場，惟當時被害人送
      至醫院，被告雖亦至醫院，惟當時並未向被害人家屬坦承係其肇事，已經其於
      原審審理中陳稱：「我有去（指醫院），因他們那邊很多人，我怕被打，所以
      沒進去」（見原審卷第二十二頁）；再被告之子尤文課於九十二年一月三十一
      日二十三時九分許（筆錄誤載為二月二日）至高雄縣警察局仁武分局交通組車
      禍處理小組接受酒精測試並製作筆錄，向警員謊稱係其駕車肇事後返家，於翌
      日凌晨二時許曾向被告告知頂替之事，而被告卻遲至同日十一時三十分許因愧
      對傷者及不忍兒子代為受過，始前往警局投案等情，亦經被告於警訊陳稱：「
      約到凌晨二時許尤文課回到家時告訴我他已經向警方承認肇事（頂替）之虛偽
      事實」等語（見警卷第六頁反面），並有證人尤文課於九十二年二月一日第一
      次警訊筆錄附卷可稽，是由被告知悉其子頂替至其前往警局說明，已相隔九小
      時之久，而距肇事當時亦已有十二小時，顯見其有肇事致人受傷逃逸之畏罪心
      態。故綜上所述，被告有肇事致人受傷逃逸之故意甚明。是其所辯無肇事逃逸
      之故意云云，顯係事後卸責之詞，不足採信。本件事證明確，被告肇事後駕車
      逃逸之犯行洵堪認定。
（五）按刑法第六十二條之自首，只以犯人在其犯罪未發覺前，向該管公務員自承犯
      罪，而受裁判為已足；又所謂發覺，係指有偵查犯罪職權之公務員已知悉犯罪
      事實與犯罪之人而言，而所謂知悉，固不以確知其為犯罪之人為必要，但必其
      犯罪事實，確實存在，且為該管公務員所確知，始屬相當。最高法院分別著有
      三十年上字第一四○號判例、七十五年台上字第一六三四號判例可資參照。本
      件被告肇事後有逃離現場之情形，已如前述，嗣雖於知悉其子出面頂替後自行
      至警局說明真正之肇事者為其本人，惟其於九十二年二月一日上午十一時三十
      分向高雄縣警察局仁武分局溪埔派出所報案並立即接受警員酒測（見警卷第七
      頁第六行）前，該派出所已經於同日十時五十分許至十一時二十分許製作證人
      施秀瓊之筆錄，並經證人施秀瓊告知肇事者為被告，有該警訊筆錄附卷可稽，
      足見於被告向警員自白其犯罪前，有偵查犯罪職權之公務員已知悉該犯罪事實
      與犯罪人，是被告至警局承認犯行之行為尚不構成自首，併予敘明。
二、核被告所為，係犯刑法第二百八十四條第一項前段之過失傷害罪及同法第一百八
    十五條之四駕駛動力交通工具肇事致人受傷而逃逸罪。其所犯上開二罪，犯意個
    別，行為互殊，應予分論併罰。又被告為汽車駕駛人，無駕駛執照，因而致人受
    傷，所犯過失傷害罪，應依道路交通管理處罰條例第八十六條第一項規定，加重
    其刑（此部分公訴人未敘明，惟原判決已敘明被告為無駕駛執照駕車致人受傷）
    。
三、原審以被告罪證明確，因而適用刑法第二百八十四條第一項前段（漏載前段）、
    第一百八十五條之四、第五十一條第五款、罰金罰鍰提高標準條例第一條前段、
    道路交通管理處罰條例第八十六條第一項之規定，並審酌被告無照駕車，不但對
    使用道路之他人已產生立即侵害之高度危險性，亦自陷於危險狀態中，嚴重侵害
    道路交通往來安全，並終肇致本件車禍，使被害人受傷，傷害情節非輕，尚未與
    被害人或告訴人達成和解，惟尚知悔改，至警局投案說明實情，犯後否認肇事致
    人受傷逃逸之犯行，分別量處肇事致人受傷逃逸部分有期徒刑十月，過失傷害部
    分有期徒刑三月，並定其應執行刑為有期徒刑一年，本院認原判決認事用法，核
    無違誤，量刑亦屬允當，被告上訴意旨，就肇事逃逸部分否認犯行，並以過失傷
    害部分量刑過重為由，指摘原判決均不當，均無理由，應予駁回。但查，被告前
    未曾受有期徒刑以上刑之宣告，此有臺灣高等法院被告全國前案紀錄表及臺灣高
    雄地方法院檢察署刑案資料查註紀錄表各一紙在卷足憑，其於本院審理中已與被
    害人達成民事和解，亦有高雄縣大樹鄉調解委員調解筆錄一紙附卷可稽，並經被
    害人到庭陳述在卷，顯見被告已有悔意，經此刑之宣告後，應知警惕而無再犯之
    虞，本院認以暫不執行其刑為適當，併予宣告緩刑三年，以啟自新。
據上論斷，應依刑事訴訟法第三百六十八條，刑法第七十四條第一款，判決如主文。
本案經檢察官朱文彬到庭執行職務。
中        華        民        國  九  十二  年    七    月  三十一    日
                              臺灣高等法院高雄分院刑事第二庭
                                  審判長法官  林正雄
                                        法官  黃壽燕
                                        法官  黃蕙芳
右正本證明與原本無異。
如不服本判決應於收受本判決後十日內向本院提出上訴書狀，其未述上訴理由者，
並得於提起上訴後十日內向本院補提理由書狀（均須按他造當事人之人數附繕本)「
切勿逕送上級法院」。
                                      書記官  郭蘭蕙
中    華    民    國      九十二      年      七      月     三十一    日
附錄刑法第二百八十四條第一項前段
        第一百八十五條之四條文


司法院資訊處製作；財團法人民間司法改革基金會備份。
